臺灣士林地方法院民事判決
110年度士調訴字第1號  
原      告  陳素美

訴訟代理人  張敏慧
被      告  陳福榮

            陳志龍
                    居臺北市○○區○○路0段00巷0弄00號0          樓
            陳立  
            陳素鎮

上列當事人間請求撤銷調解之訴事件，本院於民國110年10月21
日言詞辯論終結，判決如下：
    主  文
原告之訴駁回。
訴訟費用由原告負擔。 
    事實及理由要領
壹、程序事項：
一、按調解經當事人合意而成立；調解成立者，與訴訟上和解有
    同一之效力、調解有無效或得撤銷之原因者，當事人得向原
    法院提起宣告調解無效或撤銷調解之訴，民事訴訟法第416 
    條第1 、2 項定有明文。次按民事訴訟法第500 條至第502 
    條及第506 條關於再審應於30日不變期間提起、書狀所應具
    備之格式等規定，依民事訴訟法第416 條第4 項規定，於調
    解無效或撤銷調解之訴準用之。經查，被告陳福榮前向原告
    及被告陳志龍、陳立及陳素鎮提出返還不當得利之訴訟（下
    稱前案訴訟），因兩造彼此間為二親等旁系血親，依民事訴
    訟法第403條第1項第10款規定，於起訴前，應經法院調解，
    並依同法第424條視為調解之聲請（本院案號：109 年度士
    司調字第60號），嗣兩造於民國110 年1月22日調解成立，
    並作成109年度士司調字第60號調解筆錄（下稱系爭調解筆
    錄），而原告於調解成立後30日內即110 年1 月25 日提起
    本件撤銷調解之訴，起訴狀內容符合民事訴訟法第501 條規
    定之事項，足認程序上並無欠缺，合先敘明。
二、按訴狀送達後，原告不得將原訴變更或追加他訴，但擴張或
    減縮應受判決事項之聲明、該訴訟標的對於數人必須合一確
    定時，追加其原非當事人之人為當事人者，不在此限，民事
    訴訟法第255條第1項第3款、第5款定有明文。查本件原告起
    訴時，其起訴對象僅有被告陳福榮，就聲明部分則付之闕如
    ，嗣原告於110年3月11日提出聲明為：本院於110年1月22日
    所為系爭調解筆錄應全部撤銷（見本院卷一第96頁），嗣又
    於110年3月23日具狀增列陳志龍、陳立及陳素鎮為被告（見
    本院卷一第105頁），嗣又變更聲明為：系爭調解筆錄有關
    原告應給付被告之金額中，各逾新臺幣（下同）159,031元
    之部分應予撤銷（見本院卷二第15頁），就增列被告部分，
    係針對系爭調解筆錄之其餘當事人一同起訴，該訴訟標的對
    於系爭調解筆錄之當事人必須合一確定（合一確定部分詳後
    述），而聲明部分，將原主張系爭調解筆錄全部撤銷變更為
    部分撤銷，則屬同次遭詐欺所為意思表示之撤銷，訴訟標的
    未為變更，核屬減縮應受判決事項之聲明，揆諸前述說明，
    原告所為變更、追加於前述規定，應予准許。
三、被告陳立未於最後一次言詞辯論期日到場，核無民事訴訟法
    第386 條各款所列情事，爰依原告聲請，由其一造辯論而為
    判決。
貳、實體部分：　　
一、原告起訴主張：兩造母親即訴外人陳張玉嬌在世時，就將家
    裡房產（即門牌號碼臺北市○○區○○○路0段000巷00號房屋，
    下稱系爭房屋）出租，陳張玉嬌過世後，就由原告管理系爭
    房屋並收取租金，一開始兩造父親即訴外人陳兩個還在世的
    時候，照顧父親的每月給薪水及雜支，都是由原告從系爭房
    屋之房租收入內取出支付，陳兩個過世後，被告陳福榮提出
    前案訴訟，要求把餘額分給大家，前案訴訟經本院以系爭調
    解筆錄調解成立，依系爭調解筆錄所載，原告除應給付被告
    陳志龍、陳立、陳素鎮各365,321元外，另應給付被告陳福
    榮370,406元（此調解結果之計算方式，詳見附表一）；然
    系爭調解筆錄係基於被告陳福榮所提供之錯誤資料而為，依
    據被告陳福榮所提供之資料，被告陳立、陳福榮照顧父親而
    自原告處領取之款項分別為208,000元及354,092元，然實際
    上被告陳立領取之金額應為371,362元、陳福榮則為816,417
    元，原告係遭被告陳福榮以填載不實數額之方式詐欺，方簽
    署系爭調解筆錄，且歷年原告所繳納之房屋稅、地價稅等稅
    捐，應為80,468元，而非36,300元、此外因兩造父母遺留房
    產占用到鄰地，所支出的鄰地租金應為99,000元，而非90,0
    00元，上開36,300元及90,000元之數額均係被告陳福榮短報
    ，此外尚應扣除將來原告應返還系爭房屋承租人的押租金66
    ,000元，且原告為勞保之被保險人，因而請領父、母喪葬費
    用補助137,400元及131,700元，被告均非被保險人，本不得
    領取，該筆費用原告無須分予被告，不應列分配計算中，扣
    除支出後，應為795,153元（計算方式詳見附表二），每人
    僅可以分得159,031元（計算式：795,153÷5=159,031），故
    被告各得向原告拿取之金錢應為159,031元，而非無系爭調
    解筆錄所載，至於被告陳福榮代墊的稅款5,085元部分，應
    該由被告陳福榮提出單據向原告請款，由公款支付5,085元
    給被告陳福榮後，剩餘的錢再由兩造均分。因此系爭房屋之
    租金收入，係遭被告陳福榮以上述方式詐欺，乃提出撤銷調
    解之訴撤銷意思表等語，並聲明：系爭調解筆錄有關原告應
    給付被告之金額中，各逾159,031元之部分應予撤銷。
二、被告陳福榮答辯略以：若有詐欺情事，請原告提出證明，照
    顧父親的費用確實係由原告以房租收入支付，被告陳福榮從
    105年4月7日開始照顧父親，截至106年5月止均有將所有支
    出明細及憑證按月交給給原告，以領取費用，後來被告陳福
    榮要求原告把先前交付之憑證拿出來以計算金額，但原告稱
    已經遺失，被告陳福榮於前案訴訟只能憑自己的帳，就被告
    陳福榮領取照顧父親之費用計算為354,092元，調解時被告
    陳福榮並不知道正確的金額，所有正確金額、數字只有原告
    一人知道，於前案訴訟調解時，被告陳福榮只是列出自己所
    知悉的部分，這樣為何算詐欺？一直到於110年8月聲請閱卷
    ，被告陳福榮才發現原告於本案中，有提出之前交付的憑，
    因此被告陳福榮領取照顧父親費用之正確金額應為816,734
    元整，另有1筆應為710元，但原告帳上寫錯寫成1,093元，
    此外還有1筆700元則是被告陳福榮漏算，但被告陳福榮是11
    0年年8月閱卷才知道，先前調解時並不知悉正確數額，被告
    陳福榮並無詐欺之意，況這些部分也是原告所告知，另所有
    單據陳福榮都已經交予原告，原告現又主張陳福榮欺騙，要
    陳福榮提供單據，甚為無理，至於系爭房屋之稅金及鄰地租
    金都是原告經手，36,300元及90,000元的金額也是原告自己
    提出的，被告陳福榮根本不知道數額等語，並聲明：請求駁
    回原告之訴。
三、被告陳志龍答辯意旨：同被告陳福榮所述，且原告應公開過
    去管理父母遺留房產之明細等語，聲明：請求駁回原告之訴
    。
四、被告陳立答辯略以：原告主張之金額才正確，應該是每個人
    均分171,393元等語，聲明：同意原告之主張。
五、被告陳素鎮答辯略以：因為原告住在娘家附近，因此被告陳
    素鎮曾授權原告管理兩造父母留下來的系爭房屋，帳是由原
    告記的，問題出在被告陳福榮、陳立照顧父親領取之費用的
    帳，但原告於本案有依據被告陳福榮、陳立先前申請的數額
    列帳，尤其是被告陳福榮原先提出的金額，跟實際金額有出
    入很多，原告已經列出被告陳福榮請領費用為816,417 元的
    證據，因此被告陳素鎮同意原告的請求，因為原告有提出單
    據等語。聲明：同意原告之主張。
六、法院得心證的理由：原告主張其管理、收取兩造父母遺留之
    系爭房屋並收取租金，嗣兩造父母身故後，被告陳福榮提出
    前案訴訟要求將先前之房租收入餘額分配給全部子女（即兩
    造），兩造於本院作成系爭調解筆錄，內容為原告應給付被
    告陳福榮370,406元；應給付被告陳志龍、陳立、陳素鎮各3
    65,321元，而系爭調解筆錄當時之計算方式如附表一所示等
    情，此為被告所不爭執，並經本院依職權調閱前案卷證及所
    附系爭調解筆錄而核閱無誤，堪信為真實。然原告主張遭被
    告陳福榮詐欺，兩造應分配之房租收入應如附表二所示，並
    據此請求撤銷系爭調解筆錄各被告逾159,031元部分，則為
    被告陳福榮、陳志龍所爭執，本院認定如下：
　㈠按訴訟標的對於共同訴訟之各人必須合一確定者，共同訴訟
    人中一人之行為有利益於共同訴訟人者，其效力及於全體；
    不利益者，對於全體不生效力。民事訴訟法第56條第1 款定
    有明文。查系爭調解筆錄之當事人為兩造（上載聲請人為被
    告陳福榮，對造人為原告、被告陳志龍、陳立及陳素鎮），
    原告主張調解有得撤銷之原因，起訴請求法院宣告撤銷之，
    其訴訟標的對全體當事人人須合一確定，故本件為必要共同
    訴訟，揆諸前揭法文，雖被告陳立、陳素鎮雖於本院均表示
    同意原告之請求，然此認諾不利於共同訴訟人，對於全體被
    告不生效力，故本院不得以被告陳立、陳素鎮之認諾而為不
    利被告陳福榮、陳志龍之判決，先予說明。
  ㈡按所謂調解有得撤銷之原因，係指有民法上得撤銷之原因而
    言，例如成立調解有民法第92條因被詐欺或被脅迫而為意思
    表示之情形，始得提起撤銷調解之訴。再按民法第92條第1
    項前段規定，因被詐欺而為意思表示者，表意人得撤銷其意
    思表示，其所欲保護之法益為「表意者意思表示形成過程之
    自由」，且所稱詐欺行為，係指對於表意人意思形成過程屬
    於重要而有影響之不真實事實，表示其為真實，而使他人陷
    於錯誤、加深錯誤或保持錯誤者而言，不包括就行為對象（
    事或物）之特性為不實或誇大之陳述，欲以價值判斷影響表
    意人決定自由之情形。至不真實之事實是否重要而有影響意
    思之形成，應以該事實與表意人自由形成意思之過程有無因
    果關係為斷。又被詐欺而為意思表示者，依民法第92條第1
    項之規定，表意人固得撤銷其意思表示，惟主張被詐欺而為
    表示之當事人，應就此項事實負舉證之責任。是以原告主張
    其受被告陳福榮詐欺而在系爭調解筆錄簽名，得撤銷被詐欺
    之意思表示，自應由其就被詐欺之情負舉證責任。
  ㈢兩造就附表一、二所列之房租收入、母親國泰人壽保險收入
    、父親喪葬費用等項目並不爭執，本件乃就其餘爭執項目是
    否構成詐欺而得撤銷意思表示，分述如下：
　1.母、父親喪葬勞保補助部分：
  ⑴按被保險人之父母、配偶死亡時，按其平均月投保薪資，發
    給3個月，勞工保險條例第62條第1款定有明文，是於被保險
    人之父母身故時，僅有被保險人得以出面領取喪葬勞保補助
    ，然法令並無禁止親屬間基於親情、家庭和諧等考量，經被
    保險人同意於領得款項後分予其他親屬，佐以原告係以詐欺
    為由提出本件訴訟，則應以原告係遭詐欺陷於錯誤，而誤認
    於法令上有義務交付此款項，始得以詐欺為由而撤銷其意思
    表示。
  ⑵查被告陳福榮於前案訴訟起訴時，係將此等費用列為兩造應
    分配款項，有前案起訴狀在卷可查（見本院卷一第5之1頁）
    ，然原告於收受調解通知後，即於調解前具狀表示：陳福榮
    將勞工保險給付原告之父母喪葬補助費列為收入暨不當得利
    ，原告覺得莫名其妙，喪葬補助為何是不當得利等語（見本
    院109年度士司調字第60號卷【下稱士司調卷】第33頁），
    顯見原告對於法令上並無將前述喪葬給付均分給其他兄弟姊
    妹之義務等節知之甚明，已難認有何陷於錯誤之情形，原告
    並本院則自承：（問：原告應該知道這是原告依據勞工保險
    條例領取，為何仍同意將此費用返還其他被告？）因為他們
    一直要，用感情勒索要求原告提出等語（見本院卷二第16、
    75頁），足徵被告明知無將喪葬補助費均分之義務，然在不
    堪兄弟姊妹強力要求下勉為同意，其動機或係為係家族和諧
    ，或係避免麻煩，然均不能認有何認知與事實不符而陷於錯
    誤可言，原告據此主張遭詐欺而撤銷意思表示，難認可採。
　2.被告陳福榮、陳立照顧父親之已領取之費用部分：
  ⑴依原告陳述之情節，兩造應係約定照顧兩造父親之人，可自
    系爭房屋租金收入中領取薪資，此外所支出之費用亦由租金
    收入支應，給付方式則為照顧、代墊者向負責收房租之原告
    核銷領取，先予說明。
　⑵查被告陳福榮於前案訴訟起訴時，係將自身與被告陳立照顧
    父親而自原告處領取之費用列為354,092元及208,000元，有
    前案起訴狀在卷可查（見本院卷一第6頁），原告則就自身
    主張之數額即816,417元及371,362元詳列表冊並提出部分憑
    證（見本院卷一第394-414頁），被告陳福榮並於本院自承
    ：我從105 年4 月7 日開始照顧父親，並把到106年5月的開
    支明細憑證每個月交給原告，後來我要求原告把那些憑證拿
    出來計算金額，原告卻說已經遺失，我只能憑自己的帳計算
    為354,092元，一直到於110年8月閱卷，我才發現原告有將
    之前我交付憑證拿出來，正確金額應該是816,734元，還有1
    筆申請710元，但原告帳上寫成1,093元，及1筆700元漏算等
    語（見本院卷二第76-77頁），是就被告陳福榮領取照顧父
    親之費用，確非如被告陳福榮於前案訴訟所列之354,092元
    。
　⑶然本件並非就前案重新審理，而係原告主張遭詐欺而撤銷意
    思表示，自非於前案訴訟中數額有誤，即可撤銷系爭調解筆
    錄，仍應就原告是否因被告陳福榮提出之數額陷於錯誤而同
    意調解結果而斷。就此原告於本院自承：原告不認同被告陳
    福榮所提出照顧父親領取費用之數額，這些錢已由原告自租
    金收入拿出交付給被告陳福榮及陳立，原告於前案訴訟110
    年1月22日調解時，就有將原告主張的正確金額提出，但當
    時原告因為頭昏，加上大家亂成一團，我就簽系爭調解筆錄
    了等語（見本院卷二第75、109-110頁），且原告於前案中
    曾亦具狀指出被告陳福榮提出之金額不實（見士司調卷第31
    頁），是前述款項均係由原告負責將款項交付給照顧父親之
    人，且原告就該等款項均有保留帳證，且前案訴訟調解當日
    ，並未因被告陳福榮主張之數額而陷於錯誤，並於調解時提
    出其主張之數額據理力爭，然嗣後卻仍同意系爭調解筆錄之
    內容，雖原告稱係因頭昏、吵成一團之故，然原告係思慮正
    常之成年人，對於上開數額之計算並有相當之主張及證據，
    亦未見原告於當時有提出身體不適而欲改期調解之請求，倘
    僅因兄弟姐妹間「吵成一團」而同意被告陳福榮主張之數額
    ，僅能認原告明知數額有誤下，仍基於親屬間和諧且不欲再
    起紛爭，而同意被告陳福榮之請求，自不能因原告事後反悔
    ，即可認係遭詐欺而撤銷系爭調解筆錄，是原告難認有何陷
    於錯誤而為意思表示之情，核與詐欺之構成要件不符，則原
    告主張據此撤銷系爭調解筆錄，即難認可採。
　3.原告照顧父親支出之費用部分：
　　此部分款項，並未見被告陳福榮於前案中提出（見士司調卷
    第5之1至6頁），亦未見原告於前案訴訟之書狀中為說明（
    見士司調卷第31-35頁），足徵該筆費用於前案中根本未經
    提出討論，而遑論被告陳福榮就此有何施行詐術可言，原告
    亦於本院自承：就原告照顧父親支出之費用17,500元部分，
    原告沒有主張被騙，但調解當時確實漏寫此款項等語（見本
    院卷二第75頁），是此款項單純係原告於調解時漏未提出列
    為費用，與詐欺並無關聯，自難據此撤銷系爭調解筆錄。
　4.房屋稅、地價稅等稅金、鄰地租金部分：
　　被告陳福榮就應扣除之稅金及鄰地租金部分，於訴訟中未於
    書狀內為任何表示（見士司調卷第5之1頁至6頁），反觀原
    告卻曾於前案訴訟中具狀表示此等款項分別為36,300元及90
    ,000元等語（見士司調卷第29頁），則原告稱此金額係被告
    陳福榮所提出云云，顯與事實不符。原告現於本院主張該金
    額就稅金部分漏列109年部分，就鄰地租金漏列6個月，稅金
    及鄰地租金實為80,468元及99,000元等語（見本院卷二第74
    -75頁），然兩造父母所遺留之系爭房屋既為原告管理，則
    原告就此數額應知之甚詳，被告陳福榮對於系爭房屋因未為
    管理，且亦未居住於該處或附近，因而對於系爭房屋所涉稅
    金及占用鄰地之租金數額，無法於調解中提出正確之數額，
    難認係基於詐欺之意陳述虛假金額，原告身為系爭房屋之實
    際管理者，於前案訴訟中提出36,300元及90,000元之數額，
    則被告陳福榮勢必亦誤信該數額為真實，縱然原告嗣後始發
    現當初自身提出之金額有漏算情事，亦不能據此反論遭他人
    詐騙，原告主張此部分亦係遭詐欺云云，難認可採。
　5.租屋保證金部分：
　　原告固然主張待系爭房屋收回後，應返還保證金66,000元予
    承租人，故該款項應自分配予兄弟姊妹之款項中扣除云云，
    然查原告係自104年7月起，即以自身名義與訴外人劉百興就
    系爭房屋簽署租賃合約，有租賃合約在卷可查（見士司調卷
    第9-16頁），簽約之初枝保證金自係由原告所收取，然原先
    收取之保證金並未於附表一中列為應分配予兄弟姊妹之款項
    ，則待承租人退租後，原告僅需將原先向承租人收取之保金
    退還即可，何以應該將保證金自應分配之房租收入中扣除？
    更遑論此部分僅係原告漏未於調解時提出，實與被告陳福榮
    詐欺無訛，自難據此撤銷系爭調解筆錄。
　6.被告陳福榮代墊稅款5,085元部分：
　　此款向被告陳福榮確有支出，此為原告所不爭執（見本院卷
    二第74頁），至於應先由公款支付，抑或於分配時扣除，均
    係計算方式之不同，亦與詐欺無涉。
　㈣調解程序之目的本在衡平、妥適、迅速解決民事紛爭，而不
    執著於追求實體正義，捨棄繁雜之訴訟程序，雙方各自讓步
    以迅速平息紛爭。前案既難認被告陳福榮有何施用詐術，致
    原告陷於錯誤而同意調解之結果，則原告所為顯係基於諸多
    考量為儘速解決紛爭讓步之結果，而原告既已在調解筆錄上
    簽名，足見系爭調解事件所成立之調解內容係經原告思考利
    弊得失下所作成的讓步，原告既未舉證證明系爭調解有何得
    撤銷事由之，自不得於調解成立後，據以請求宣告撤銷系爭
    調解筆錄。
七、綜上所述，原告主張遭被告陳福榮詐欺，而依民事訴訟法第
    416條第2項規定請求撤銷系爭調解筆錄，為無理由，應予駁
    回。
八、兩造其餘之攻擊防禦方法及未經援用之證據，經本院斟酌後
    ，認為均不足以影響本判決之結果，自無逐一詳予論駁之必
    要，併此敘明。
九、訴訟費用負擔之依據：民事訴訟法第78條。 
中　　華　　民　　國　 110　　年　　11　　月　　4 　　日
                  民事庭法  官  陳紹瑜 
以上正本係照原本作成。
如不服本判決，應於判決送達後20日內，向本院提出上訴狀並應
記載上訴理由，如於本判決宣示後送達前提起上訴者，應於判決
送達後20日內補提上訴理由書（須附繕本）。             
中　　華　　民　　國　 110　　年　　11　　月　　4　 　日
                            書記官 吳雪華
附表一（系爭調解筆錄結論之計算基礎）
    項目                             金額（新臺幣元）
    系爭房屋自104年7月11日起至109年12
　　月11日止之房租收入                   2,270,000
  + 母親喪葬勞保補助                       131,700
  + 父親喪葬勞保補助                       137,400
  + 母親國泰人壽保險收入                   180,000
  收入合計                               2,719,100
  - 被告陳立照顧父親之已領取之費用（期         
　  間：104.7.11-105.4.7）                 208,000
  - 被告陳福榮顧父親之已領取之費用（期         
　  間：105.4.7-107.4.23）                 354,092
  - 父親喪葬費用                           199,015
  - 房屋稅、地價稅等稅金                    36,300
  - 鄰地租金                                90,000
　費用合計
  扣除費用後餘額                         1,831,693
  扣除被告陳福榮先前代墊稅款                 5,085
  扣除代墊款餘額                         1,826,608
  被告陳志龍、陳立、陳素鎮分別應得  1,826,608/5=365,321
  被告陳福榮應得                  365,321+5,085=370,406 
附表二（原告於本院主張之金額）
    項目                             金額（新臺幣元）
    系爭房屋自104年7月11日起至109年12
　　月11日止之房租收入                   2,270,000
  + 母親喪葬勞保補助                             0
  + 父親喪葬勞保補助                             0
  + 母親國泰人壽保險收入                   180,000
  收入合計                               2,450,000
  - 被告陳立照顧父親之已領取之費用（期         
　  間：104.7.11-105.4.7）                 371,362
  - 被告陳福榮顧父親之已領取之費用（期         
　  間：105.4.7-107.4.23）                 816,417
　- 原告顧父親之已領取之費用                17,500
  - 父親喪葬費用                           199,015
  - 房屋稅、地價稅等稅金                    80,468
  - 鄰地租金                                99,000
　- 租屋保證金                              66,000
　- 扣除被告陳福榮先前代墊稅款               5,085
　費用合計                               1,654,847
  扣除費用後餘額                           795,153
  被告陳福榮、陳志龍、陳立
　、陳素鎮分別應得                795,153/5=159031